【裁判字號】    99,訴,22
【裁判日期】    990310
【裁判案由】    確認遺囑有效之訴
【裁判全文】
臺灣基隆地方法院民事判決                99年度訴字第22號
原      告  乙○○
被      告  行政院國軍退除役官兵輔導委員會基隆市榮民服務
            處
法定代理人  丙○○
訴訟代理人  甲○○
上列當事人間請求確認遺囑有效之訴事件，本院於中華民國99年
2 月24日言詞辯論終結，判決如下：
    主  文
原告之訴駁回。
訴訟費用由原告負擔。
    事實及理由
一、原告主張：顧天民（男，民國○○年○○月○○日生，身分證統一
    編號：Ｚ000000000號）於94年8 月間自行書寫遺囑（下稱系
    爭遺囑）後，於94年8 月27日將系爭遺囑交予原告，顧天民
    於94年9 月7 日死亡，因被告以系爭遺囑漏未登載「日」，
    認該遺囑無效，故起訴請求確認系爭遺囑為有效等情。並聲
    請：確認顧天民於94年8 月27日書立之遺囑為真正有效。
二、被告則以：原告持有之系爭遺囑漏未登載「日」期，與民法
    第1190條規定不符，依民法第73條規定，系爭遺囑應屬無效
    等情，資為抗辯。並聲明：駁回原告之訴。
三、按確認法律關係之訴，非原告有即受確認判決之法律上利益
    者，不得提起之；確認證書真偽或為法律關係基礎事實存否
    之訴，亦同，民事訴訟法第247 條第1 項定有明文。本件原
    告主張其持有系爭遺囑為真正有效等情，業經被告表示否認
    ，因系爭遺囑之真正有效與否，涉及原告得否依系爭遺囑主
    張受有遺贈，此不安狀態得以確認判決予以除去，是認原告
    就本案應有即受確認判決之法律上利益，其起訴請求確認系
    爭遺囑為真正有效，於法即無不合，應予准許，核先敘明。
四、原告主張系爭遺囑係由顧天民自行書寫，該遺囑為真正有效
    等情，而被告則以前詞置辯，是本案爭點為系爭遺囑是否符
    合自書遺囑之要件？茲論述如下：
（一）按自書遺囑者，應自書遺囑全文，記明年、月、日，並親
      自簽名；如有增減、塗改，應註明增減、塗改之處所及字
      數，另行簽名，民法第1190條定有明文。又按遺囑應依法
      定方式為之，自書遺囑，依民法第1190條之規定，應自書
      遺囑全文，記明年月日，並親自親名，其非依此方式為之
      者，不生效力（最高法院28年上字第2293號判例可資參照
      ）。依上所述，民法就自書遺囑之要件業已定有明文，若
      自書遺囑非合於上開法定要件，依民法第73條規定，應屬
      無效。
（二）原告持有系爭遺囑所載日期部分，僅記載「中華民國九十
      四年八月  日」，其中「日」期部分未填載完畢，此有系
      爭遺囑影本在卷可稽，因民法第1190條明定遺囑人自書遺
      囑者，須記明年月日，以明該份遺囑之書立日期，而系爭
      遺囑既未載明「日」，自難認與上開自書遺囑之法定要件
      相合，參酌前揭所述，該遺囑應屬無效。從而，原告請求
      確認系爭遺囑為有效等情，非有理由，應予駁回。
五、訴訟費用負擔之依據：民事訴訟法第78條。
中    華    民    國    99    年    3     月    10    日
                  民事庭法  官  邰婉玲
以上正本係照原本作成。
如對本判決上訴，須於判決送達後20日內，向本院提出上訴狀。
中    華    民    國    99    年    3     月    10    日
                        書記官  王毓嫻

司法院資訊處製作；財團法人民間司法改革基金會備份。
